【裁判字號】    95,易,119
【裁判日期】    950426
【裁判案由】    侵占
【裁判全文】
臺灣基隆地方法院刑事判決               95年度易字第119號
公  訴  人  臺灣基隆地方法院檢察署檢察官
被      告  丙○○
上列被告因侵占案件，經檢察官聲請以簡易判決處刑（94年度偵
字第2441號），本院認為不宜逕以簡易判決處刑，經改依通常程
序審理後，判決如下：
    主   文
丙○○無罪。
    理   由
一、聲請簡易判決處刑意旨略以：被告丙○○係址設基隆市○○
    路「長立報關行」之合夥人，負責招攬貨物報關業務。緣於
    民國89年7 月間，被告承攬「協明化工股份有限公司」（下
    稱協明化工公司）高姓貨主之氧化煤粉末散裝貨物報關，並
    經買主委託以新臺幣（下同）40萬元之價格代向址設基隆市
    ○○○路之「利通裝卸股份有限公司」（下稱利通公司）雇
    工裝卸上開貨物，詎被告於取得高姓貨主委託轉交之裝卸雇
    工工資後，竟意圖為自己不法之所有，將上開40萬元之工資
    侵占入己，擅自挪為他用，因認被告涉犯刑法第335 條第1
    項之侵占罪嫌。
二、程序事項及證據能力：
  (一)按檢察官聲請以簡易判決處刑之案件，經法院認為有刑事訴
    訟法第451 條之1 第4 項但書之情形者，應適用通常程序審
    判之，同法第452 條著有規定，本院認本案有刑事訴訟法第
    451 條之1 第4 項但書之情形（詳後述），爰改依通常程序
    審判之，合先敘明。
  (二)次按92年2 月6 日修正公布，於同年9 月1 日起施行之刑事
    訴訟法第158 條之3 規定：「證人、鑑定人依法應具結而未
    具結者，其證言或鑑定意見，不得作為證據」，是自92年9
    月1 日起，證人除有同法第186 條第1 項規定不得令具結之
    情形外，均應令具結，否則其證言即不具證據能力，不得採
    為判決基礎（最高法院93年度台上字第6578號判決意旨參照
    ）。本案證人甲○○及丁○○乃被告以外之第三人，本質上
    屬於證人，其陳述關於被告侵占利通公司裝卸費等情形，亦
    應依上揭人證之法定偵查程序具結陳述，方得作為證據，惟
    查渠二人於檢察官94年8 月9 日偵訊時，均未依法具結，依
    前揭說明，渠二人於該日檢察官偵查中所為之陳述即不具有
    證據能力。
三、又按犯罪事實應依證據認定之，無證據不得認定其犯罪事實
    ；又不能證明被告犯罪者，應諭知無罪之判決；刑事訴訟法
    第154 條第2 項、第301 條第1 項前段分別定有明文。又犯
    罪事實之認定，應憑真實之證據，倘證據是否真實尚欠明顯
    ，自難以擬制推測之方法，為其判斷之基礎；而刑事訴訟法
    所謂認定犯罪事實之證據係指足以認定被告確有犯罪行為之
    積極證據而言，該項證據自須適合於被告犯罪事實之認定，
    始得採為斷罪資料，最高法院著有53年度台上字第656 號及
    29 年 度上字第3105號判例可供參照。次按刑法上之侵占罪
    ，係以侵占自己持有他人之物為要件，倘所處分者非自己持
    有他人之物，即要難以侵占罪相繩（最高法院71年度台上字
    第23 04 號判例意旨參照）。
四、公訴人認被告丙○○涉有侵占罪嫌，無非以被告之供述、證
    人丁○○及甲○○之指述，及被告立具之保管條、切結書及
    悔過書影本各1 紙為其主要論據，認被告侵占協明化工公司
    欲交付利通公司之裝卸費用40萬元。訊據被告固坦承積欠利
    通公司40萬元之裝卸費，然堅詞否認有何侵占之犯行，辯稱
    ：協明化工公司交予伊40萬元之預付款，是要伊辦理貨物報
    關及裝卸等工作之用，但是協明化工公司並未指定貨物要交
    給何家公司裝卸，而是由伊負責找貨物裝卸公司卸貨，伊完
    成貨物之報關及裝卸後，再分別與協明化工公司及利通公司
    結算款項，伊積欠利通公司裝卸費，是為因應當時報關行資
    金週轉之需，先以協明化工公司交付之預付款支應，詎料未
    能順利收取報關行對其他客戶之應收款，致無法如期支付利
    通公司裝卸費，伊並非侵占協明化工公司交予利通公司之裝
    卸費等語。
五、經查：
  (一)被告丙○○經營之長立報關行於89年7 月間，為辦理協明化
    工公司貨物進口之報關業務，因而委請利通公司裝卸協明化
    工公司之氧化煤粉末散裝貨，協明化工公司曾交予被告預付
    款40萬元，嗣被告將預付款挪為他用，現仍積欠利通公司40
    萬元裝卸費等情，業據被告供承在卷，核與證人丁○○及甲○○於警詢時及本院審理時所證，被告積欠利通公司裝卸協
    明化公司貨物之裝卸費40萬元，而協明化工公司曾支付被告
    預付款等情節大致相符，並有保管條、切結書及悔過書等影
    本各1 紙附卷可憑。
  (二)被告固將協明化工公司交付之預付款40萬元挪為他用，然查
    證人戊○○即協明化工公司之董事於本院審理時到庭結證稱
    ：89年7 月間委請長立報關行報關，包括關稅、手續費、報
    關行的車馬費、裝卸費用、調櫃費等均由報關行處理，報關
    行先預估金額，再由公司以預付款科目出帳，預付款交予報
    關行後，報關行即開始報關繳稅等工作，每月底結算1 次，
    多退少補，我們公司並未與裝卸公司聯絡，嗣後因被告與裝
    卸公司發生金錢糾紛，我們公司才將報關及裝卸工作分開，
    由我們公司直接支付裝卸費用給裝卸公司等語，核與被告所
    辯，協明化工公司並未指定貨物由何家公司裝卸，係由其自
    行找裝卸公司，於完成貨物報關進口等工作後，再分別與協
    明化工公司及裝卸公司結算費用等語相符，由此足見協明化
    工公司係與被告經營之長立報關行訂立契約，委由長立報關
    行全權負責貨物報關進口之關稅及裝卸等工作，利通公司之
    所以裝卸協明化工公司之貨物，係受被告經營之長立報關行
    之託，而非協明化工公司，故而縱如前認定，協明化工公司
    曾交付予長立報關行之預付款中包括貨物裝卸費，然此乃協
    明化工公司基於與長立報關行間之契約所為之給付，並非協
    明化工公司指定被告代轉予利通公司，與利通公司無關，換
    言之，被告係基於其所經營之長立報關行與協明化工公司間
    之契約關係，而持有協明化工公司所交付之預付款，並非為
    利通公司而持有，因之，被告縱挪用其所收取之預付款，亦
    非侵占利通公司之款項，是被告辯稱未侵占利通公司之裝卸
    費等語，即堪採信。
  (三)又被告係因所經營之長立報關行與利通公司訂立裝卸貨物契
    約，因而積欠利通公司裝卸費，業如前認定，則縱被告果係
    侵占利通公司之款項，亦應由利通公司提出告訴，證人甲○○及丁○○雖以利通公司名義提出告訴，然查卷內並無利通
    公司之授權文件，是證人甲○○及丁○○代利通公司所提出
    之告訴即不合法，檢察官逕以利通公司為告訴人，尚有誤會
    ；又本案純屬民事糾葛，應由契約主體之利通公司另循民事
    救濟途徑，向與之訂立契約之長立報關行請求給付裝卸費，
    附此敘明。
四、綜上所述，被告係基於所經營之長立報關行與協明化工公司
    間之契約關係，而持有協明化工公司所交付之預付款，並非
    為利通公司而持有，被告縱將收取之預付款挪為他用，亦與
    刑法侵占罪之以侵占持有他人之物之構成要件有間，尚難以
    侵占罪相繩，此外復查無其他積極證據，足認被告有公訴人
    所指侵占犯行，本件不能證明被告犯罪，揆諸前開之說明，
    自應為被告無罪之諭知。
據上論斷，應依刑事訴訟法第452 條、第301 條第1 項前段，判
決如主文。
本案經檢察官乙○○到庭執行職務。
中    華    民    國    95    年     4     月    26   日
                  刑事第二庭審判長法  官   王敏慧
                                  法  官   陳伯厚
                                  法  官   劉桂金
以上正本證明與原本無異。
對於本件判決如有不服，應於收受送達後10日內，向本院提出上
訴書狀，上訴於臺灣高等法院，並按他造當事人之人數附具繕本
。
中    華    民    國    95    年     4     月    26   日
                                  書記官   鄧順生


司法院資訊處製作；財團法人民間司法改革基金會備份。
